【裁判字號】    92,上訴,897
【裁判日期】    921113
【裁判案由】    殺人等
【裁判全文】
臺灣高等法院高雄分院刑事判決                    九十二年度上訴字第八九七號
    上  訴  人
    即  被  告  乙○○
    選任辯護人  周村來律師
                周元培律師
右上訴人因殺人等案件，不服臺灣高雄地方法院八十九年度重訴緝第三號中華民國九
十二年三月二十八日第一審判決（起訴案號：臺灣高雄地方法院檢察署八十年度偵字
第一八一一八號），提起上訴，本院判決如左：
      主  文
原判決撤銷。
乙○○共同傷害人之身體，累犯，處有期徒刑柒月，褫奪公權壹年。又共同殺人，累
犯，處有期徒刑壹拾伍年，褫奪公權捌年。應執行有期徒刑壹拾伍年伍月，褫奪公權
捌年。
      事  實
一、乙○○前曾於民國七十四年六月間因肅清煙毒條例案件，經臺灣高等法院臺南分
    院判處有期徒刑二年確定，嗣經臺灣高等法院台南分院依中華民國七十七年罪犯
    減刑條例規定，以七十七年聲減字第二六號裁定減為有期徒刑一年四月，於七十
    七年四月二十二日執行完畢，仍不知悔改。緣乙○○之友劉文欽於七十七年七月
    六日二十二時許，前往高雄市新興區○○○路二四二號地下室蒙地卡羅舞場跳舞
    ，於翌（七）日凌晨三時許結帳時，劉文欽認帳目不符而與該舞場大班潘來基發
    生口角，劉文欽將此事以電話告知乙○○後，隨即將帳單帶走，準備上一樓離去
    ，該舞場會計黃惠萍追至門口欲向劉文欽索回帳單，被劉文欽趕回，舞場經理甲
    ○○據報至門口向劉文欽要帳單，適前經劉文欽電告前來之乙○○（綽號斌仔）
    、黃正田、鄭瑞旺、及劉文欽原以電話邀約喝酒之蔡明強分別趕至，乙○○即與
    劉文欽、蔡明強、黃正田及鄭瑞旺五人（劉文欽、蔡明強、黃正田、鄭瑞旺四人
    均已判決確定），共同基於傷害之犯意聯絡，分別出手毆打潘來基、甲○○二人
    ，致潘來基受有左、右眼部挫傷，甲○○則有右上眼瞼裂傷（長約三公分）之傷
    害，潘來基、甲○○二人被毆後，該舞場工作人員十餘人旋即分持棍棒，將乙○
    ○等人擊退。蔡明強與鄭瑞旺先在高雄市○○○路與林森一路口攔下倪樹東駕駛
    之車牌號碼０三三─七三六八號計程車，囑駛往高雄市○○區○○路一０四號觀
    海大樓前停車，蔡明強、鄭瑞旺思及在該舞場前被毆，心有不甘，圖謀報復，遂
    由蔡明強下車，鄭瑞旺一人留在倪樹東所駕駛之計程車內等候，適乙○○與黃正
    田亦乘車到觀海大樓六樓會合，黃正田、乙○○知悉蔡明強、鄭瑞旺圖謀報復，
    亦同意參與，渠三人遂自觀海大樓六樓取一紙袋（內有開山刀三把）下樓後，與
    鄭瑞旺等四人搭乘倪樹東駕駛之計程車折返蒙地卡羅舞場，訊明潘來基、甲○○
    二人被送往鄰近之高雄市○○○路四五七號楊永洪外科醫院治療，乙○○、蔡明
    強、黃正田及鄭瑞旺四人，明知持開山刀砍殺、猛刺人之身體，足以致人於死，
    竟於同年七月七日凌晨三時三十分許，共同基於殺人之犯意聯絡，由黃正田在楊
    永洪外科醫院診療室外門口擔任把風，乙○○、蔡明強及鄭瑞旺各持開山刀一把
    衝入楊永洪外科醫院診療室內，聯手朝病床上之潘來基、甲○○二人身體揮砍，
    致潘來基受有右鎖骨上窩部砍裂傷一處四Ｘ九公分、深約五公分、右鎖骨骨折、
    動靜脈血管斷裂、右鎖骨裂傷、左側腹部切一裂傷一處一Ｘ六公分、深約二公分
    ，右內肘部裂砍傷一處五Ｘ八公分、深三公分、右尺骨側前膊背面砍裂傷一Ｘ三
    ．五公分、深四公分，右前大腿部砍裂傷一處五Ｘ五．五公分、深二公分，左前
    膝上部砍裂傷一處一Ｘ一．五公分、深約一．五公分、右膝蓋內側部切裂傷一處
    ０．五Ｘ一公分、深０．五公分、右膝蓋下部刺裂傷一處一．五Ｘ六．五公分、
    深二公分、左前下腿部砍裂傷一處三Ｘ五公分、深三公分（骨折）、右前下腿刺
    裂傷一處一Ｘ三公分、深約０．五公分、左前下腿刺裂傷一處０．八Ｘ二．五公
    分、深二公分，而因出血性休克，當場死亡；甲○○則受有背部多處裂傷、左臂
    多處裂傷、右膝裂傷，甲○○被砍殺後衝出楊永洪醫院，逃回蒙地卡羅舞場，經
    該舞場人員送往高雄市○○○路鄭綜合醫院治療，始幸免於死。乙○○經起訴後
    ，臺灣高雄地方院於八十一年一月二十九日發佈通緝，迄至八十九年四月十三日
    始到案審理。
二、案經被害人甲○○及潘來基之父丙○○分別訴由高雄市政府警察局報請臺灣高雄
    地方法院檢察署檢察官偵查起訴。
      理  由
一、訊據被告乙○○矢口否認有上述傷害及殺人犯行，辯稱：伊當天到蒙地卡羅舞廳
    時，發現劉文欽與服務生因帳單的事發生爭執，雙方有互毆，但伊只有勸架，沒
    有毆打潘來基及甲○○，是劉文欽等人懷疑伊去檢舉，故挾怨報復，計程車司機
    載的四人中並沒有伊，伊沒有去觀海大樓及楊永洪醫院云云。辯護意旨略以傷害
    部分，被告係於八十年十月十八日經報載涉案，得為告訴之人自應於八十年十月
    間以後之六個月內依法提出告訴，唯卷內並無被害人於上開時間內提出傷害告訴
    ，於告訴條件未具備之前提下，原審逕就傷害部分之犯行加以判決，應與法不符
    ；而殺人部分，甲○○係自報紙於八十年十月十八日、十九日刊登指被告涉重嫌
    後，始改口稱被告涉案，而以打架現場情況混亂，及在醫院時甲○○視力不清，
    甲○○實無可能於案發三年多以後，可單憑口卡片指認被告涉案，其指認應與事
    實不符；況甲○○於另案（共犯）訊問多次時，先則指稱陳聰德涉案，嗣才改稱
    被告涉案，而甲○○指控被告涉案，但對於在醫院行兇之人，究何人在醫院內或
    醫院外前後並不一致，況由證人潘萬喜證詞可知甲○○更改供詞，係因陳聰德向
    甲○○之結拜大哥說情所致，更顯見甲○○之證詞與事實不符；又劉文欽自警訊
    至黃正田被訴殺人案中，於地院審理時，均供稱除黃正田、蔡明強、陳聰德外，
    另一人不認識，應是阿強的朋友，而被告與劉文欽原本即相識，由劉文欽供述，
    顯見該不認識之人應非被告，況劉文欽一案中，其確定判決事實亦認定行兇者為
    蔡明強、黃正田、陳聰德及綽號無牙（即鄭瑞旺）四人，更可佐證被告確未涉案
    ；蔡明強於八十年二月二十日前，多次偵訊均稱另一不認識之人參與行兇，於八
    十年二月二十日偵訊始稱被告涉案，蔡明強雖稱係因陳聰德未涉案，卻常為本案
    出庭過意不去，才說出實話指被告涉案，唯蔡明強當時人在監，如何得知陳聰德
    因本案常出庭？且蔡明強自承認識陳聰德，更看不出其與陳聰德有嫌隙，蔡明強
    實無平白無故咬出陳聰德，反而不指控被告之理，此再再顯見蔡明強之供詞前後
    矛盾，與常情相違；黃正田於警訊時亦稱行兇之人除蔡明強、無牙、另外一名男
    子不認識，其於八十年九月二十六日改口稱被告涉案，且認識被告，其前後陳述
    明顯不一致，況黃正田雖指認被告有參與殺人，唯黃正田多次供詞卻稱其自己並
    未涉入打架，此與同案被告及甲○○所陳毆打者與殺人者為同一批人之陳述不符
    ；且由黃正田確定判決可知，該判決亦認定行兇者為陳聰德、蔡明強、黃正田、
    及綽號無牙之男子，並無被告在內；又就鄭瑞旺供詞部分，鄭瑞旺前後供述參與
    行兇之人相互矛盾，且就參與毆打及殺人之人與其他被告所述及甲○○陳述完全
    不符，且鄭瑞旺對如何到醫院行兇，所述其與被告及「老查」三人共乘一部車，
    與計程車司機倪樹東證稱共四人乘坐伊車，亦不相符；其供述應與事實不符；均
    不足採為認定被告涉案之證據云云。
二、按犯罪之被害人，得為告訴；被害人已死亡者，得由其直系血親告訴；刑事訴訟
    法第二百三十二條、第二百三十三條第二項分別定有明文。本案被害人甲○○於
    警訊已指訴其有遭毆打及砍傷，並稱「希望警方早日把兇嫌繩之以法」（七十七
    年七月七日警訊筆錄）；潘來基之父親丙○○亦於警訊中供稱「我兒子在蒙地卡
    羅地下舞廳上班被打，打後他被送醫，兇手仍續追至醫院殺他」、「依法辦理，
    請查出兇手」（七十七年度相字第一０六二號第十三頁背面）等語，已對本案之
    行為人提出告訴，辯護意旨以本案告訴條件未具備，顯屬誤會。又按「被告以外
    之人於審判外向法官所為之陳述，得為證據」、「被告以外之人於偵查中向檢察
    官所為之陳述，除顯有不可信之情況者外，得為證據」、「被告以外之人於檢察
    事務官、司法警察官或司法警察調查中所為之陳述，與審判中不符時，其先前之
    陳述具有較可信之特別情況，且為證明犯罪事實存否所必要者，得為證據」、現
    行刑事訴訟法第一百五十九條之一、第一百五十九條之二分別定有明文。被告辯
    稱甲○○所為證言被告無詰問機會，屬傳聞證據，另對蔡明強、黃正田、鄭瑞旺
    之供述，除在原審所為證言外，其餘無證據能力云云；惟本案甲○○對其遭毆打
    、砍傷所為指訴，係其親身遭遇之事實，並非屬傳聞證據；又蔡明強、黃正田、
    鄭瑞旺於本案原審以外之供述，就渠等在另案法院審理中供述，係向法官所為
    之陳述；在本案偵查中所為之陳述，並無顯有不可信之情況；在另案偵查中
    所為陳述、及向司法警察之供述，與渠等在原審審判中所為供述不符，而渠等先
    前之供述較具可信之特別情況，且為證明犯罪事實存否所必要，依前揭規定所示
    自均具有證據能力；至於甲○○因滯留國外，且住居所不詳，其先前於另案偵查
    中、警訊時所為之陳述，係屬具有可信之特別情況，且為證明犯罪事實之存否所
    必要者，依同法第一百五十九之三第三款之規定亦得為證據，合先敘明。
三、經查：
（一）右揭事實業據告訴人甲○○迭次供稱七十七年七月七日劉文欽表示叫小姐坐
      檯，潘來基有多算帳，因而發生口角，劉文欽丟茶杯、掀桌子，並說已叫兄弟
      來：：後來一會兒他叫的人已經來了，打成一團，我們因而受傷送至楊永洪醫
      院（原審七十七年重訴字第五二號七十七年十二月十三日及七十八年三月十七
      日審判筆錄，附於原審卷二第十三頁、二十八頁）；另案警訊及偵查中指訴
      ：「綽號『彬仔』乙○○（當場指認口卡片）在蒙地卡羅舞場確實有出手毆打
      我與潘來基，衝入醫院內持開山刀砍我與潘來基的也是乙○○確實沒錯，乙○
      ○在蒙地卡羅站在我正對面出手毆打我，衝入醫院內持開山刀，當時我躺在手
      術台，乙○○第一個衝入手術台旁砍殺我雙腿，我起身後看到蔡明強：：亦持
      開山刀砍殺我與潘來基。」、「（問：提示乙○○口卡，是否認識？）答：此
      人案發當日有持開山刀衝入醫院要殺我」、「（問：乙○○有無殺到你？）答
      ：有，當時情形很亂：：但我確定案發當日他有持刀砍我。」、「（問：乙○
      ○在舞廳有無毆打你？）答：有」等語綦詳（參見八十年偵字第一八一一八號
      偵查卷第十五頁警訊筆錄、第四十七頁偵訊筆錄）。
（二）劉文欽於警訊時亦供稱：伊因帳單一事有發脾氣，摔茶杯，並與甲○○理論時
      ，伊一位「阿彬」的朋友正好打電話到舞廳找伊，我表示現在與舞廳人員發生
      糾紛，趕快叫朋友來，伊與甲○○邊理論邊走至舞廳入口處時，伊朋友就來，
      嗣並與甲○○、潘來基發生毆打等語（詳見七十七年十二月六日警訊筆錄）。
（三）共犯蔡明強迭次供稱被告乙○○確有參與毆打甲○○、潘來基，及持刀與蔡明
      強、黃正田、鄭瑞旺至楊永洪醫院持刀砍殺甲○○、潘來基等情：警訊時供
      陳：伊等一行人與舞場員工發生打架，為了報復才去殺死潘來基等語（詳見八
      十年九月二十六日警訊筆錄）。偵查中證稱：在蒙地卡羅打完架後我與「無
      牙」鄭瑞旺一起坐計程車到觀海大樓，再會合黃正田與「彬」一起到楊永洪醫
      院（臺灣高雄地方法院檢察署八十年度偵字第一二一一三號偵查卷八十年七月
      二十三日筆錄）。另案偵查中所證：「（問：甲○○及潘來基是誰打他們？
      ）我和『無牙』、『賓仔』（即彬仔）」、「（問：共幾人到醫院？帶何東西
      ？）我們共四人去，我及黃正田、鄭瑞旺、『賓仔』共四人，帶了三支開山刀
      過去。」、「『賓仔』是叫乙○○。」（台灣雲林地方法院檢察署八十年度偵
      字第二五五五號卷八十年十二月二十六日訊問筆錄，附於原審卷一第二八二頁
      、二八三頁）。另案法院審理中所證：「當天晚上我本來並沒有去蒙地卡羅
      舞場跳舞，是劉文欽打電話給我：：他電話中叫我過去和他的朋友一起喝酒：
      ：當我（一個人前往）到達舞場的時候，劉文欽和舞場的人發生口角：：我問
      甲○○帳目誰記的，他說潘來基記的，我就去地下室叫潘來基到一樓門口，黃
      正田、鄭瑞旺、乙○○、劉文欽和我五個人就共同出拳毆打潘來基、甲○○，
      甲○○再進去舞場叫了十幾個人和我們五個人互毆，我和鄭瑞旺二人共乘一部
      計程車到觀海大樓六樓，另外黃正田和乙○○也坐一部計程車到觀海大樓：：
      我進入觀海大樓的時候，黃正田、乙○○已在該處，黃正田拿了一個紙袋，裡
      面有三支開山刀：：我們四個人一起去醫院找潘來基甲○○報復：：搭乘原來
      我與鄭瑞旺同搭的計程車到楊永洪醫院路口，我自己拿一把開山刀，另外二把
      分別交給鄭瑞旺、乙○○，我們三人持刀衝入醫院砍殺潘來基、甲○○二人，
      但是黃正田並沒有進入醫院，也沒有拿刀，他只有站在醫院門口附近，殺完以
      後，我們四人又另外叫了一部計程車離開，到乙○○所帶引的一間公寓」、「
      他（即劉文欽）沒有教唆我們四人去殺人，是我們四人被毆打後很生氣，自己
      起意去報仇，我們去殺人時，劉文欽並不在場，他也沒有在觀海大樓教唆我們
      去殺人」、「（當天和甲○○潘來基互毆的有那些人？）只有五個人，就是我
      和劉文欽、黃正田、乙○○、鄭瑞旺五人。」、「我走在最前面，其次是莊蓬
      彬、鄭瑞旺，我們進入病房後，我持刀殺潘來基，甲○○看到我就跑出病房，
      是否有被人砍我沒有看到，但是我殺完潘來基走出病房，看到鄭瑞旺、乙○○
      二人都已經站在病房門口，甲○○邊喊救命邊往舞廳方向跑，我們四人就走了
      。」（臺灣雲林地方法院八十一年重訴字第一號卷宗八十一年七月十三日訊問
      筆錄、附於原審卷一第三０一至三０四頁）。於原審另案（八十年重訴字第
      三九號）調查時及本院八十一年上訴字第第七九０號案件審理中亦均證稱被告
      乙○○有參與毆打及持刀進入楊永洪醫院砍人等情（詳見八十年九月三十日訊
      問筆錄、八十一年四月二十四日訊問筆錄）。
（四）共犯黃正田亦多次供稱被告乙○○確有參與毆打甲○○、潘來基，及持刀與蔡
      明強、黃正田、鄭瑞旺至楊永洪醫院持刀砍殺甲○○、潘來基等情：於另案
      原審審理時供稱：潘來基等人與阿彬（即乙○○）、蔡明強等人發生鬥毆；後
      來一同去觀海大，蔡明強及「無牙」、「阿彬」他們拿三把開山刀下來要去
      七賢路，在車上也是他們三人拿刀，下車後他們三人就跑進醫院，我一人單獨
      在外面等候，並指認影印報紙上照片之乙○○即為「阿彬仔」（詳見原審八十
      年重訴字第二九號黃正田殺人案八十年九月十二日訊問筆錄、八十年十二月四
      日訊問筆錄、八十一年一月十八日訊問筆錄）。於警訊時亦供稱「口卡上之
      乙○○就是我們叫他綽號彬仔，就是與我們持開山刀共同殺死潘來基之人無誤
      ，（八十年九月二十六日警訊筆錄）又其於本院八十一年上訴字第七九０號
      八十一年四月二十四日訊問時亦供稱「後來蔡明強又約我，有我、蔡明強、無
      牙、及阿斌四人乘坐一部計程車，拿了三把刀，我去時在醫院門口，他們三人
      衝進醫院殺了潘來基、甲○○」等語。
（五）共犯鄭瑞旺於另案法院審理時中亦供稱：乙○○確有參與毆打潘來基、甲○○
      ，並於被舞廳人員分持棍棒打傷後，再持開山刀至醫院報復等語。（以上均詳
      見臺灣雲林地方法院八十一年重訴字第一號八十一年二月十二、三月二十日及
      八十一年九月二十一日審判筆錄）。
（六）又共同被告蔡明強等人如何在高雄市○○區○○路一○四號觀海大樓會合後前
      往蒙地卡羅舞場之過程，已據證人即計程車司機倪樹東迭次於另案警訊時證
      稱：七十七年七月七日凌晨三時許，在高雄市○○○路與林森一路口載二名不
      詳姓名者至高雄市○○路有一家相思河畔咖啡店旁一棟大，到達目的地時，
      ：：留下一人坐在我車內，約三時十五分許，共有四名男子坐我的車返回七賢
      一路、林森路口下車；（該四名男子在車內說些何話？攜何兇器？）有一名較
      胖男子坐在車內前座，我問他說是發生何事，該名男子說蒙地卡羅俱樂部有一
      名帶班男子：：毆打他們四人，四人被毆後逃逸，我看到一名較高男子左腰插
      一支開山刀，另一名較矮男子手持乙只塑膠袋，下車前該名瘦男子即拿一把開
      山刀給前座較胖男子；四人中較高及較胖二男子，可以一眼確認，另二名就沒
      印象（詳見七十七年七月七日警訊筆錄）。另案偵查及法院審理中結證稱：
      我在七賢路與林森路口載二名客人上車，他二人叫我在附近繞了二圈後，叫我
      駛往觀海大樓停車，停車後，後座乘客下車，約十分鐘，該下車人又帶了二人
      上車，後來三人均坐後面，即叫我開到林森路與七賢路口附近電信局前七賢路
      上停車，先到楊永洪醫院對面，有一男一女在那裡，乘客問那二人得知對方在
      該醫院後，四人均在楊永洪醫院下車；後來在觀海大樓上車的二人較高，約均
      有一七０至一七五分公。先後上車各二人，均無陳聰德，可以確定沒有陳聰德
      其人。最先上車二位有聽到其中一位說被電棒電到很痛，並叫我在附近來回開
      二圈，記得該二人氣喘很厲害，好像跑路後即上車，後座乘客叫我開快一點到
      觀海大樓。（詳見臺灣高雄地方法院檢察署七十七年偵字第一二四○八號偵查
      卷七十七年十月十九日訊問筆錄；臺灣高雄地方法院七十七年重訴字第五二號
      七十八年三月一日訊問筆錄）。另案法院審理中結證述及：起先有載二個人
      ，到觀海大樓再載二人；帶一包包裝的東西，到楊永洪醫院門口斜對面下車走
      進去。（參見台灣高等法院高雄分院七十九年上重訴字二七號七十九年十二月
      十日訊問筆錄、七十九年上更一字第一四號卷及臺灣高雄地方法院檢察署七十
      七年偵字第一二四０八號七十七年十月十九日訊問筆錄、本院九十年八月三十
      一日訊問筆錄）於另案審訊中結證稱：「原先在七賢路上車地點較亮，我可
      以辨別這二人的長相，後上車地方河邊路較暗，我看不清楚，無法辨別其長相
      。」及「那四人中沒有像陳聰德這麼矮的。」等語（詳見臺灣高等法院台南分
      院七十八年上訴字第一七八四號卷第一一一、一一二頁），足見證人倪樹東駕
      駛計程車所載之四人，確為進入楊永洪醫院殺人之人。參諸前開共同被告蔡明
      強、黃正田、鄭瑞旺及告訴人甲○○所述，被告乙○○確係搭乘證人倪樹東所
      駕駛之計程車前往右開楊永洪醫院內，持開山刀砍殺告訴人甲○○之情，信而
      有徵。
（七）此外證人謝桂英亦證稱：「同事陸昭蓉幫甲○○包紮縫合傷口時，突然從醫院
      外面衝進三、四名男子，其中有一名手持開山刀，朝潘來基身上猛砍，砍中右
      鎖骨，造成動脈大量出血，倒在血泊中，甲○○衝到醫院外求救。」，核與證
      人即當時在醫院中照顧潘、王二人之蒙地卡羅舞場會計黃惠萍證陳：「於七日
      凌晨三時二十分左右，甲○○及潘來基不知為何原因在我們店門前被數名男子
      圍毆時，他們用拳頭圍毆甲○○及潘來基，當時潘來基眼部被毆腫、流鼻血，
      甲○○眼部流血，我就在醫院照顧他們二位，後約於三時三十分左右，我及護
      士、醫師仍在醫院內時，歹徒不知幾人就衝進來砍殺潘來基及甲○○，我被一
  位護士拉到旁邊小房間躲起來，之後聽到慘叫聲，潘某已倒在血泊中，奄奄一
      息，未發現甲○○到那裡，醫師有給潘來基急救，但無效，可能失血過多就死
      了。」證述屬實（均參閱七十七年七月七日警訊筆錄）。
（八）綜合上情甲○○前開指訴被告乙○○確有參與毆打及砍殺伊及潘來基之情節，
      核與共犯蔡明強、黃正田、鄭瑞旺供述被告確有與渠等共同毆打潘來基、甲○
      ○、及持刀與渠等至楊永洪醫院砍殺潘來基、甲○○等情相符；而蔡明強、黃
      正田供稱渠等如何至觀海大樓，拿取開山刀，再至楊永洪醫院砍殺之過程，亦
      與證人倪樹東、及黃惠萍上揭證述情節相符，自堪認為真實。
（九）此外潘來基、甲○○二人在蒙地卡羅舞場前被毆傷，致潘來基受有左、右眼部
      挫傷、甲○○受有右上眼瞼裂傷（長約三公分）之傷勢，亦有楊永洪醫院診斷
      證明書二份在卷可稽（附在七十七年重訴五十二號陳聰德等殺人案第一八一、
      一八二頁）。又告訴人甲○○、被害人潘來基在楊永洪醫院內被砍殺，甲○○
      致受有背部多處裂傷、左臂多處裂傷、右膝裂傷，亦有鄭綜合醫院出具診斷書
      一份附卷可稽（詳見原審七十七年重訴字第五十二號殺人案卷第二０二頁）。
      被害人潘來基被砍殺致受有右鎖骨上窩部砍裂傷一處四Ｘ九公分、深約五公分
      、右鎖骨骨折、動靜脈血管斷裂、右鎖骨裂傷、左側腹部切一裂傷一處一Ｘ六
      公分、深約二公分，右內肘部裂砍傷一處五Ｘ八公分、深三公分、右尺骨側前
      膊背面砍裂傷一Ｘ三．五公分、深四公分，右前大腿部砍裂傷一處五Ｘ五．五
      公分、深二公分，左前膝上部砍裂傷一處一Ｘ一．五公分、深約一．五公分、
      右膝蓋內側部切裂傷一處０．五Ｘ一公分、深０．五公分、右膝蓋下部刺裂傷
      一處一．五Ｘ六．五公分、深二公分、左前下腿部砍裂傷一處三Ｘ五公分、深
      三公分（骨折）、右前下腿刺裂傷一處一Ｘ三公分、深約０．五公分、左前下
      腿刺裂傷一處０．八Ｘ二．五公分、深二公分等傷勢，而因出血性休克致死，
      此據檢察官督同法醫師相驗屬實，製有有勘驗筆錄、驗斷書、相驗屍體證明書
      各一份足參（詳見七十七年度相字第一○六二號相驗卷宗）。
四、按共同被告所為不利於己之陳述，亦為證據之一種，若其所涉及之訴訟客體有數
    個以上時，其裁判之對象既非同一，則其所述是否與事實相符，得否採為其他共
    同被告犯罪之證據，仍應分別予以判斷，倘其中之一部分為真實時，應得採為裁
    判之基礎；又證人所為先後不同之證言，何者為可採，事實審法院本得參酌其他
    相關證據為自由之判斷，茍無違經驗法則，即難指認為違法；再證人之陳述有部
    分前後不符，或互相間有所歧異，究竟何者為可採，法院仍得本其自由心證予以
    斟酌，非為一有不符或矛盾，即應認其全部均為不可採信，最高法院七十三年臺
    上字第五八七四號、七十二年臺上字三九七六號、七十四年臺上字第一五九九號
    判例意旨可資參照。辯護意旨雖以上詞為辯，惟查：
（一）甲○○係遭毆打及砍殺之人，其對毆打伊及砍殺之人正面相對，自能指認何人
      毆打伊及持刀行兇，又在毆打過程中，與被害人正面相對者，本即不限於一人
      ，甲○○指稱鄭瑞旺及被告均有與其正面相對者，與事理並無相違背之處，又
      甲○○與被告原不認識，則甲○○在遭毆打及砍殺之後，因警方當時無法查得
      被告涉案而提供口卡或由被告本人當時供甲○○指認，其在警方未提出口卡之
      時，無法明確指出被告涉案，此亦屬人情之常，殊不能以甲○○初未指認被告
      涉案，即認其嗣後供稱被告確有參與毆打、砍殺等情不足採信；再者甲○○固
      曾指認係陳聰德參與涉案，嗣再改稱係被告涉案，惟查甲○○於法院審理中已
      多次供稱伊無法確認陳聰德有涉案等語，本院綜合共犯蔡明強、鄭瑞旺、黃正
      田前揭供述，與甲○○指訴被告涉案情節相符，證人倪樹東亦證稱伊可確認當
      時車內並無陳聰德等情，認甲○○指認被告參與毆打及在醫院行兇部分與事實
      相符，而為可採。至於證人潘萬喜雖於本院前審七十九年度上更一第十四號案
      中結證「在台南市名將餐廳，甲○○說陳聰德請甲○○的結拜大哥去說情，陳
      聰德當時拿著刀是真實」等語，惟潘萬喜所言顯係聽甲○○所述，甲○○所述
      上開情節係屬傳聞被告以外之人在審判外之供述，依刑事訴訟法第一百五十九
      條第一項之規定，並無證據能力，自難採為被告有利之證據。
（二）又蔡明強、黃正田、鄭瑞旺渠等於另案對毆打及殺人行兇過程中，所述情節及
      參與共犯，前後雖不完全一致，惟渠等三人均未曾指稱陳聰德有涉入毆打及殺
      人犯行，並參以渠等三人均與被告無怨隙，實無設詞誣陷被告之理，又蔡明強
      、黃正田、鄭瑞旺或係因甲○○指證，或係劉文欽供出渠等有參與毆打潘來基
      ，始為警循線查獲，被告辯稱渠等三人因懷疑係被告密報始咬他出來云云，並
      無足取；另蔡明強早於八十年七月二十三日即已明確供稱被告確有參與共犯，
      並非於報紙登載後始供稱被告，且其係於八十年三月九日經判決確定，其於前
      開供述，當時已與其刑責無關，若非實情，實無虛構被告涉案情節而誣指被告
      共同行兇之理。綜合觀察共犯蔡明強、黃正田、鄭瑞旺之證言，各該共犯所述
      互不一致之部分，或係因脫免自己參與殺害潘來基之犯行而為之供述，或係為
      迴護共犯而為陳述，該等部分與本院所認定前開事實部分並無足取，惟就渠等
      及被告確有參與行兇部分，所為供述情節均相符合，再佐以告訴人甲○○之指
      證，足認七十七年七月七日凌晨三時許，被告乙○○與蔡明強、黃正田、劉文
      欽、鄭瑞旺等五人與告訴人甲○○、被害人潘來基二人在蒙地卡羅舞場發生互
      毆之衝突後，於同日三時三十分許被告等人持開山刀前往楊永洪醫院砍殺潘、
      王二人等情，確屬無誤。
（三）共同被告鄭瑞旺、黃正田嗣後在原審審理中分別以不認識乙○○、不是在場被
      告乙○○，辯護意旨雖以上詞為辯，惟查渠等於另案審理中業已供稱被告確有
      參與毆打及砍殺潘來基、甲○○之情節已如前述，並指認被告口卡即係渠等所
      述之共犯「彬仔」，再參酌被告亦自承當晚確曾至蒙地卡羅舞場，鄭瑞旺、黃
      正田實無誤認被告並非渠等所稱之「彬仔」該人，再佐以渠等與被告間彼此間
      並無仇恨，甚且極為熟識，斷無於警訊、偵查及歷審法院調查時設詞誣陷他人
      之必要，是渠等於原審所為前開供述，無非係迴護被告之詞，不足為被告乙○
      ○有利之認定。
（四）另證人即計程車司機倪樹東雖於原審證述：「（問：能否確認在場被告是否有
      坐你車？）沒有深刻印象，我一天要載很多人，時間隔那麼久，實在無法確認
      。」（見九十年八月三十一日訊問筆錄）。證人即蒙地卡羅舞場會計黃惠萍、
      陳國寶，證人即楊永洪醫院護士謝桂英，雖證述彼等不知係何人打傷及砍殺甲
      ○○及潘來基等情，然其等或因驚慌閃避，或因事出突然未去注意行兇者之容
      貌，然尚不得以其等未能指認被告乙○○殺人，即反推為有利於被告事實認定
      之依據。又證人即劉文欽之朋友陳金忠到庭固證稱：對乙○○當天是否在場並
      無印象（見本院九十年八月十七日訊問筆錄），然證人陳金忠當日並非與劉文
      欽一起去蒙地卡羅舞場，其與被告互不相識，自無從注意被告，且被告亦承認
      有到蒙地卡羅舞場，僅係否認有前往楊永洪醫院殺人，故證人陳金忠此部分之
      證言無從作為有利於被告之認定。
（五）又證人呂建宗固證稱：「蒙地卡羅大班被殺，我在大勇路一五五號前看到乙○
      ○，天快亮時，約早上五點多。我們交談約五分鐘，他說去城中城找朋友泡茶
      ，他自城中城那方向走路過來，我店是在轉彎角，他去城中城找誰我不知道。
      」「（問：這次誰請你做證？）我和他妹妹閒聊中聊到他哥哥被關之事。」云
      云，惟本案案發時間係凌晨三時三十分許，證人呂建宗在凌晨五點多時見到被
      告，其無法證明被告在凌晨三時三十分未前往楊永洪醫院，故其此部分之證言
      亦無從作為有利於被告之認定。再證人陳振文固證稱：「（問：蒙地卡羅凶殺
      案發當天是否遇到被告？）有在蒙地卡羅附近電總局對面遇到被告，是晚上吃
      飽飯時間，未超過晚上十二點，他自己一個人，後來李新強騎機車載他走，後
      來當天或第二天亦沒有見到被告。」，惟比對被告供述：「（問：你幾點碰到
      陳振文？）我無法肯定，蒙地卡羅打完架後。」雙方供述見面的時間點已不相
      同，且證人陳振文證稱的時間點亦無法證明被告於案發時不在現場。此外證人
      呂建宗及陳振文均為被告之親人於被告經本院審理後始尋獲之證人，其證言之
      真實性已啟人疑竇，再其等在案發真實性後十餘年，猶能對十四年前的某日遇
      見某人如此至為平凡之事，做如此詳盡的陳述，實與經驗法則乖違，故亦難以
      為有利被告之認定，併此敘明。故本案事證已臻明確，被告乙○○上開犯行均
      堪予認定。
五、被告復以劉文欽一案中，其確定判決（三審確定）事實亦認定行兇者為蔡明強、
    黃正田、陳聰德及綽號無牙（即鄭瑞旺）四人；黃正田之確定判決（一審確定）
    亦認定行兇者為陳聰德、蔡明強、黃正田、及綽號無牙之男子，並無被告在內；
    惟查劉文欽、陳聰德、黃正田殺人案中確定判決，固認定行兇者為蔡明強、黃正
    田、陳聰德、及無牙之男子（即鄭瑞旺），惟本院七十九年度上重訴第二十七號
    蔡明強確定判決中係認定蔡明強、黃正田、綽號無牙者、及另不詳姓名者共同殺
    人，且該等案件所生確定力僅及於被起訴之劉文欽、陳聰德、黃正田及蔡明強，
    本案被告乙○○並未列入被告，自不受前開判決之拘束。
六、至被告雖聲請傳訊劉文欽及證人施麥瑞，但證人劉文欽經原審傳拘無著，本院亦
    傳訊未到，惟其已於其另案審訊時多所供述，且經本院調閱其涉案全卷，核閱屬
    實，故劉文欽是否到庭，尚無礙於前開事實之認定；另證人施麥瑞傳喚未到，惟
    被告聲請傳訊施麥瑞之目的係認為本案之所以將被告列入殺人及傷害案之被告，
    係施麥瑞接獲密報所引起，就施麥瑞係接獲何等資料，如何證明被告犯罪認有傳
    喚之必要，但查本院認定前開犯罪事實，與施麥瑞接獲密報並無關聯，此由共犯
    蔡明強於報紙刊登被告涉案前，即有供稱被告涉案及共犯蔡明強等在另案偵審中
    之供述，即可證明，本院認無再傳喚施麥瑞到庭之必要，併此說明。
七、按刑法上殺人罪與傷害人致死罪之區別，本視加害人有無殺意為斷，被害人所受
    之傷害程度，固不能據為認定有無殺意之唯一標準，但被害人所受傷害之程度、
    部位，及加害人之下手情形如何，於審究犯意方面，仍不失為重要參考資料，此
    有最高法院二十年非字第一四號判例、八十七年度臺上字第四四九四號判決意
    旨可資參考；又共同正犯之意思聯絡，不限於事前有協議，即僅於行為當時有共
    同犯意之聯絡亦屬之，行為之分擔，亦不以每一階段均經參與為必要。亦即共同
    實施犯罪行為，在合同意思範圍以內，相互利用他人之行為，以達其犯罪之目的
    ，原不必每一階段行為均經參與，祇須分擔犯罪行為之一部，即應對於全部所發
    生之結果共同負責，亦有最高法院七十年度臺上字第七九四號判決、六十九年
    度臺上字第一九九號判決意旨可資參照。按開山刀銳利無比，以之揮砍人體要害
    ，足以致人於死，此為一般人所能預見之事實，本毋待舉證至明。被告乙○○於
    上開時地，與蔡明強、黃正田、鄭瑞旺分持開山刀，分頭朝潘來基及甲○○二人
    之要害，足見其等下手處均為人體要害，且由刀數及下手傷勢之嚴重性觀之，亦
    顯現被告乙○○與共同被告蔡明強、黃正田、鄭瑞旺主觀上確有殺人之故意，及
    其等共同殺人行為所造成之被害人潘來基死亡，甲○○傷重，嗣後救治而幸免於
    死之事實。綜上所述本案事證明確，被告犯行洵堪認定。
八、核被告乙○○於高雄市新興區○○○路二四二號蒙地卡羅舞場前，毆傷潘來基、
    甲○○二人，係犯刑法第二百七十七條第一項之傷害罪；另其在高雄市○○○路
    四五七號楊永洪外科醫院內砍殺潘來基，係犯刑法第二百七十一條第一項之殺人
    既遂罪，揮砍甲○○部分係犯同法條第二項、第一項之殺人未遂罪。被告乙○○
    所犯傷害罪，與共同被告劉文欽、蔡明強、黃正田、鄭瑞旺間；另所犯殺人既遂
    、未遂二罪，與共同被告蔡明強、黃正田及鄭瑞旺間，有犯意聯絡與行為分擔，
    均應論以共同正犯。彼等同時同地分頭毆打及砍殺潘來基、甲○○二人，係一行
    為同時觸犯傷害及殺人既遂、未遂罪，為想像競合犯，應各從一重之傷害罪及殺
    人既遂罪處斷。被告乙○○所犯上述傷害及殺人二罪，犯意個別，罪名互異，應
    予分論併罰。被告乙○○前曾於七十四年六月間因肅清煙毒條例案件，經臺灣高
    等法院臺南分院判處有期徒刑二年確定，嗣經臺灣高等法院台南分院依中華民國
    七十七年罪犯減刑條例規定，以七十七年聲減字第二六號裁定減為有期徒刑一年
    四月，於七十七年四月二十二日執行完畢，此有臺灣高雄地方法院檢察署刑案資
    料查註紀錄表及臺灣高等法院被告全國前案紀錄表各一份在卷憑考，其於五年以
    內再犯本件有期徒刑以上之罪，為累犯，依刑法第四十七條規定加重其刑，惟殺
    人部分，其中法定刑死刑、無期徒刑依法不得加重，併予明。
九、原審為被告論罪科刑之判決，固非無見，惟查原審對共犯蔡明強之訊問筆錄，
    並未經蔡明強簽名，所踐行之程序核與刑事訴訟法第四十一條之規定未符，原審
    採為不利被告之證據，即有未當，原審對被告為褫奪公權之宣告，惟並未適用
    刑法第三十七條第二項之規定，亦有未洽；被告上訴意旨，否認犯罪，指摘原判
    決不當，固無理由，惟原判決既有可議，自應予撤銷改判；爰審酌被告受邀而參
    與毆打被害人，於被害人負傷就醫後，竟在眾目睽睽之下公然在醫院逞兇，其行
    徑至為乖張，且膽大妄為，及其犯後猶飾詞圖卸刑責，復未與被害人甲○○及死
    者潘來基家屬達成民事和解，及渠等犯罪之手段、生活情況、品行、智識程度，
    另共犯蔡明強、劉文欽、鄭瑞旺均已另案判決有期徒刑十五年確定，共犯黃正田
    已另案判處有期徒刑十四年確定，業經本院調卷核閱屬實（詳見台灣高等法院高
    雄分院七十九年上重訴字第二七號、七十九年上更二字第一０二號、八十一年度
    上訴字第七九０號、雲林地方法院八十一年度重訴字第一號刑事卷宗）等一切情
    狀，分別量處如主文所示之刑，並就被告所犯二罪部分，定其應執行之刑。又依
    被告乙○○所犯罪質及其反社會性，本院認前開對其刑之宣告均有褫奪公權之必
    要，爰分別併予宣告褫奪公權八年、一年，並就其最長期間八年執行之，以資矯
    正。被告乙○○前曾受有期徒刑以上刑之宣告，已依中華民國七十七年罪犯減刑
    條例獲得減刑，且其所為本案犯行，非因過失情節使然，業如前述，故依中華民
    國八十年罪犯減刑條例第五條第二項之規定，不得再予減刑，附此敘明。又本案
    行兇所用之開山刀三把，遍尋無著而未扣案，且查無積極證據足資認定係被告乙
    ○○或其他共同被告所有，爰不另為沒收之諭知，併此敘明。
據上論結，應依刑事訴訟法第三百六十九條第一項前段、第三百六十四條、第二百九
十九條第一項前段、刑法第二十八條、第二百七十七條第一項、第二百七十一條第一
項、第二項、第五十五條、第四十七條、第三十七條第二項、第五十一條第五款、第
八款，罰金罰鍰提高標準條例第一條前段，判決如主文。
本案經檢察官陳新慶到庭執行職務。
中      華民      國    九十二    年     十一     月     十三     日
                              臺灣高等法院高雄分院刑事第五庭
                                  審判長法官  吳水木
                                        法官  洪慶鐘
                                        法官  趙文淵
右正本證明與原本無異。
傷害罪部分不得上訴。
其餘如不服本判決應於收受本判決後十日內向本院提出上訴書狀，其未述上訴理由
者，並得於提起上訴後十日內向本院補提理由書狀（均須按他造當事人之人數附繕本
)「切勿逕送上級法院」。
                                      書記官  吳新貞
中      華      民      國    九十二    年    十一      月     十三    日
附錄：本判決論罪科刑法條：
中華民國刑法第二百七十七條
傷害人之身體或健康者，處三年以下有期徒刑、拘役或一千元以下罰金。
犯前項之罪因而致人於死者，處無期徒刑或七年以上有期徒刑；致重傷者，處三年以
上十年以下有期徒刑。
中華民國刑法第二百七十一條
殺人者，處死刑、無期徒刑或十年以上有期徒刑。
前項之未遂犯罰之。
預備犯第一項之罪者，處二年以下有期徒刑。


司法院資訊處製作；財團法人民間司法改革基金會備份。
